臺灣高等法院臺南分院刑事判決　　　　100年度上易字第349號
上　訴　人
即　被　告　卓冠儒
　　　　　　卓朕鴻
上列上訴人因傷害案件，不服臺灣臺南地方法院100年度易字第
100號中華民國100年3月24日第一審判決（起訴案號：臺灣臺南
地方法院檢察署99年度偵字第14309號），提起上訴，本院判決
如下：
    主  文
上訴駁回。
    事  實
一、李凱益於民國（下同）99年5月9日18時30分許（起訴書、原
    審判決書分別誤載為同年月19日，應予更正），騎車搭載吳
    俊逸，行經臺南市○○區○○路2段與文賢街口，與同為機
    車騎士之卓冠儒發生行車糾紛。李凱益、吳俊逸乃聯手追打
    卓冠儒，至卓冠儒父親卓朕鴻經營之位於臺南市○○區○○
    路2段837號之「一田牛肉湯店」前，卓朕鴻見李凱益、吳俊
    逸到自家店前理論，竟與卓冠儒分別基於傷害之犯意，徒手
    分別與亦基於傷害犯意之李凱益、吳俊逸互毆，致吳俊逸受
    有雙肘挫傷之傷害，李凱益受有頭部外傷、腦震盪及右膝挫
    傷等傷害。卓冠儒亦因而受有左上臂擦傷及雙下肢多處擦傷
    等傷害，卓朕鴻受有頭部外傷、臉部擦傷、右手肘擦傷、雙
    手挫傷、背部擦傷、左大腿挫傷及右足擦傷等傷害（李凱益
    、吳俊逸共犯傷害罪部分，業經原審分別判處拘役50日確定
    ）。
二、案經吳俊逸、李凱益訴由臺南市警察局永康分局，報請臺灣
    臺南地方法院檢察署檢察官偵查起訴。
    理  由
甲、証據能力部分：
    按被告以外之人於審判外之陳述，雖不符前四條之規定，而
    經當事人於審判程序同意作為證據，法院審酌該言詞陳述或
    書面陳述作成時之情況，認為適當者，亦得為證據。當事人
    、代理人或辯護人於法院調查證據時，知有第159條第1項不
    得為證據之情形，而未於言詞辯論終結前聲明異議者，視為
    有前項之同意，刑事訴訟法第159條之5定有明文。查本件檢
    察官所舉所有書面及言詞陳述之證據能力，經本院於準備程
    序期日提示被告均表示「對証據能力無意見」，迄於本院審
    理期日前亦未聲明異議，本院審酌該供述證據之取得過程並
    無瑕疵，與本案待證事實間復具有相當之關聯性，以之為本
    案證據尚無不當，均得採為證據。
乙、實體部分：
一、訊據上訴人即被告卓冠儒、卓朕鴻固坦承有於前開時、地，
    與告訴人吳俊逸、李凱益互相毆打之事實，但矢口否認有何
    傷害犯行，辯稱「渠等是出於正當防衛，才會出手反擊」云
    云。
二、經查：
  (一)上開被告卓冠儒因與告訴人吳俊逸、李凱益發生行車糾紛，
    進而與被告卓朕鴻分別與告訴人吳俊逸、李凱益發生互毆，
    並致告訴人吳俊逸、李凱益受有上開傷害之事實，業據証人
    即告訴人吳俊逸、李凱益指証歷歷，並有永達醫療社團法人
    永達醫院診斷證明書、民生診所醫院診斷證明書可佐（警卷
    第31、36頁），而被告二人亦供認當日確有因上情出手反擊
    告訴人之事實；且依告訴人吳俊逸、李凱益診斷証明書所載
    ，其等均係事發當日即前往醫院，經專業之醫師治療，若非
    確受有該傷害，負責診療之醫師當無虛構出具診斷書之理，
    則告訴人指証當日分別與被告二人互毆，致受有上開傷害等
    情，尚非無據。
  (二)被告雖抗辯「其等係基於正當防衛，始出手反擊」云云，但
    查：
  １按正當防衛，必須對於現在不法之侵害始得為之，侵害業已
    過去，即無正當防衛可言，至彼此互毆，又必以一方初無傷
    人之行為，因排除對方不法之侵害而加以還擊，始得以正當
    防衛論，故侵害已過去後之報復行為，與無從分別何方為不
    法侵害之互毆行為，均不得主張防衛權（最高法院30年上字
    第1040號判例、97年度臺上字第1718號判決意旨參照）。又
    互毆係屬多數動作構成單純一罪，而互為攻擊之傷害行為，
    縱令一方先行出手，而還擊之一方在客觀上苟非單純對於現
    在不法之侵害為必要排除之反擊行為，因其本即有傷害之犯
    意存在，則對其互為攻擊之還手反擊行為，自無主張正當防
    衛權之餘地。
  ２經查：
    告訴人吳俊逸、李凱益與被告卓冠儒因行車糾紛，告訴人
      追逐被告卓冠儒至被告卓朕鴻上開店門前時，被告卓朕鴻
      見告訴人到自家店前理論，而與卓冠儒分別出手與李凱益
      、吳俊逸互毆等事實，業據証人即告訴人吳俊逸於警、偵
      訊中指証「我們只是要問卓冠儒在飆什麼車，結果他父親
      卓朕鴻就衝出來毆打我們，我們就打起來了，卓朕鴻根本
      沒有勸阻」（警卷第17頁）、「我與卓冠儒對打，李凱益
      與卓朕鴻對打」等語（偵卷第5頁）；証人李凱益於警、
      偵訊時亦指証「當是因為卓冠儒騎機車時，緊急煞車，差
      點害我們發生車禍，所以我們就追卓冠儒到他店門口，卓
      冠儒的父親卓朕鴻就衝出來毆打我和吳俊逸，所以我和吳
      俊逸就還手，卓朕鴻根本沒有勸阻」（警卷第20、21頁）
      、「我有看到卓冠儒出手毆打吳俊逸」等語（偵卷第6頁
      ）；互核証人吳俊逸、李凱益証述與被告二人互毆之重要
      情節，其等証詞大致相符。而被告卓冠儒於偵查中亦供認
      「我們扭打在一起，我出手打被告吳俊逸的頭」、「雙方
      都是扭打在一起」等語（偵卷第4頁）。則被告二人既與
      告訴人扭打，被告卓冠儒復又毆打告訴人吳俊逸之頭部，
      顯見被告二人出手反擊，並非僅單純為排除告訴人對卓冠
      儒不法之侵害，已有積極之侵害行為，難認被告二人之行
      為，係出於正當之防衛行為。
    再查，告訴人二人雖追逐被告卓冠儒至被告卓朕鴻經營之
      店前，但依証人李凱益於原審審理中供証「卓冠儒一直騎
      車逃逸，後來卓冠儒的車速比較快，一直追到一田牛肉湯
      店前．．．」等語（原審卷第30頁）；及被告卓冠儒供述
      「後來李凱益與吳俊逸就直按喇只追逐我至二、三百公尺
      ．．．我不理會他們二人後來又一直騎到我父親所開的一
      田牛肉湯．．．」等語（警卷第3頁），可見被告卓冠儒
      已先行至被告卓朕鴻經營之店前，依此，被告二人儘速進
      入店內，排除吳俊逸、李凱益繼續毆打之行為，並非難事
      ，然被告2人竟在店前分別徒手與告訴人吳俊逸、李凱益
      扭打，並造成吳俊逸受有雙肘挫傷之傷害，李凱益受有頭
      部外傷、腦震盪及右膝挫傷等傷害；其中李凱益所受之傷
      害非輕，足認被告二人應係因卓冠儒遭告訴人二人追逐，
      於憤怒下奮力反擊，益徵被告二人非係單純出於防衛行為
      ，而有積極之傷害行為甚明，揆諸前揭說明，被告二人之
      傷害行為，與正當防衛行為有間，尚無阻卻違法。被告二
      人所辯「出於正當防衛之還擊」云云，尚無可採。至於被
      告卓朕鴻質疑告訴人吳俊逸提出之永達醫療社團法人永達
      醫院診斷證明書之公信力，然查無証據足証上開診斷証明
      書所載之傷害係出於虛構，且該診斷書僅載明吳俊逸受有
      雙肘挫傷（警卷第31頁）；參酌告訴人吳俊逸、李凱益所
      指互毆情節，告訴人吳俊逸受有上開傷害，與一般事理並
      無違誤，被告卓朕鴻此部分所辯，亦無可採。另証人鄭仁
      利於本院審理中雖証述「（事發後）在一田牛肉湯店裡有
      看到吳俊逸要求被告二人原諒，有聽到吳俊逸說當天有喝
      酒，心情不好才會與卓冠儒起衝突追打他」等語（本院
      100年9月20日審判筆錄）。然証人並未目睹事發當日之情
      節，已難資為被告二人有利之認定，且告訴人吳俊逸二人
      當日確有因行車糾紛追打被告卓冠儒，已如上述，則告訴
      人吳俊逸事後為求和解，而向被告道歉請求原諒，亦難以
      此即可認定被告二人當日係為排除告訴人之侵害，而出於
      正當之防衛行為，証人之証詞不足據為被告二人有利之認
      定。
  (三)綜上，被告卓冠儒、卓朕鴻所辯「正當防衛」云云，顯係事
    後卸責之詞，均無可採，本件事證明確，其等傷害犯行，堪
    以認定。
三、核被告卓冠儒、卓朕鴻所為，均係犯刑法第277條第1項傷害
    罪。又被告卓朕鴻係因見其子卓冠儒遭告訴人二人追逐，始
    起意與告訴人李凱益互毆，本件尚無証據足証被告二人有共
    同傷害李凱益、吳俊逸之犯意聯絡，由被告卓朕鴻與告訴人
    李凱益，被告卓冠儒與告訴人吳俊逸互毆，而為行為之分擔
    ，併此敘明。
四、原審以被告卓冠儒、卓朕鴻罪証明確，因予適用刑法第277
    條第1項、第41條第1項前段，刑法施行法第1條之1等規定；
    並審酌被告卓冠儒因行車發生糾紛，未能以和平方式解決紛
    爭，卓朕鴻為卓冠儒之父，亦不知以長輩身份理性解決問題
    ，竟互毆成傷，惟衡酌被告二人犯罪之手段，告訴人吳俊逸
    、李凱益所受傷害程度，及被告二人犯罪後之態度，且均未
    能取得對方之宥恕，亦未賠償對方之損害等一切情狀，分別
    量處被告二人拘役各三十日，併均諭知易科罰金之折算標準
    ；本院經核原審認事用法俱無不合，量刑亦稱妥適，被告二
    人上訴否認犯罪，並以上開情詞指摘原判決此部分不當，均
    為無理由，應予駁回。
據上論結，應依刑事訴訟法第368條，判決如主文。
本案經檢察官林炎昇到庭執行職務。
中    華    民    國   100    年    10    月    11    日
                  刑事第四庭    審判長法  官  吳志誠
                                      法  官  吳森豐
                                      法  官  陳珍如
以上正本證明與原本無異。
不得上訴。
                                      書記官  劉清洪
中    華    民    國   100    年    10    月    13    日
附錄本案論罪科刑法條全文：
中華民國刑法第277條第1項
傷害人之身體或健康者，處3年以下有期徒刑、拘役或1千元以下
罰金。